【裁判字號】    96,建,111
【裁判日期】    970731
【裁判案由】    確認履約保證債權不存在
【裁判全文】
臺灣臺北地方法院民事判決               96年度建字第111號
    原      告  偉倫營造股份有限公司
    法定代理人  甲○○
    訴訟代理人  林麗珍律師
                徐正坤律師
                張斐雯律師
    被      告  榮民工程股份有限公司
    法定代理人  乙○○
    訴訟代理人  梅芳琪律師
                李家慶律師
    上  一  人
    複 代 理人  邊國鈞律師
上列當事人間確認履約保證債權不存在事件，經本院於中華民國
97年7月16日言詞辯論終結，判決如下：
    主  文
原告之訴駁回。
訴訟費用由原告負擔。
    事實及理由
一、本件起訴時被告法定代理人為沈景鵬，嗣變更為乙○○，業
    據其具狀承受訴訟，並提出公司變更登記表在卷可參（見本
    院1卷第123頁至第127頁），經核無不合，應予准許。
二、原告起訴主張：伊與被告所屬營建施工處於民國93 年1月30
    日就「東西向快速公路八里新店縣第一優先後續路段第2-3A
    標工程全套管基樁部份」（下稱基樁工程）簽立工程契約，
    ，再於同年10月就基樁工程之橋樑下部結構工程（下稱橋樑
    下構工程）另簽訂工程契約。伊依前揭工程合約第9條第1項
    約定，伊委由訴外人中央信託局股份有限公司信義分公司（
    下稱中信局）出具契約金額5%之履約保證金連帶保證書（下
    稱履約保證書）予被告，資為上開工程之履約保證。嗣於施
    工期間，雙方就基樁工程於95年6月16日辦理第1次變更追加
    ，變更內容為原約250cm∮基樁減作、追加250cm∮樁底灌漿
    ，追加工程金額為新台幣（下同）3,431,191元；復於95年7
    月5日辦理第2次變更追加，追加P67～P44擋土措施，追加工
    程金額為6,189,776元；並於95 年間辦理橋樑下構工程之變
    更追加，追加鋼筋續接器工作，追加工程金額為419,031 元
    。惟被告於96年4月3日竟以伊喪失履約能力為由，發函終止
    上開二項工程合約，並於96 年4月11日發函要求中信局支付
    履約保證金2,410,500 元，顯有不當。蓋上開二項工程，其
    中基樁工程部分（包含2次變更追加工作），伊已完成99.9%
    ，並完成基樁工程第1次追加工作250cm∮樁底灌漿工程及第
    2次變更追加工作P67～P44擋土措施。而依工程契約第7條第
    2 項約定，橋樑下構工程係採實作實算數量計價，伊亦已全
    部完成，被告自不得執未完工為由終止合約。故被告事後將
    非屬原工程合約範圍內之工項發包予其他廠商施工，所衍生
    費用概與伊無關。再者，本件工程履約保證金性質係屬違約
    金，得依施作工程進度為酌減，依該工程契約第9條第1項第
    3 款約定，被告僅得依未完工比例就履約保證金一部不予發
    還而已，而伊就基樁工程僅餘0.1%未完工，依該比例計算，
    被告至多僅得請求履約保金6,911 元，被告逾此部分之履約
    保證金債權不存在等情。並聲明：確認被告對於原告關於「
    東西向快速公路八里新店線第一優先後續路段第2-3A標工程
    」全套管基樁部分及橋樑下部結構工程之履約保證金債權不
    存在。
三、被告則以：依基樁工程及橋樑下構工程契約第30條第2 項均
    約定：「如乙方（即原告）有下列違約行為或任何其他可歸
    責乙方之事實，經甲方（即被告）通知限期改善而乙方未於
    期限內改善至甲方滿意為止時，…甲方得不經催告及任何法
    律或行政程序，逕行終止或解除契約：…。11.乙方及其員工
    工作能力薄弱、不勝任、不誠實或不合作、不聽從甲方之指
    示工作者。12.不遵照甲方之要求設計施工，或有不能圓滿完
    成工作之虞者。13.不遵守本契約文件規定者。14.其他可歸責
    乙方之事實。」，而原告自95 年9月間起違反上開契約情形
    如下：(一)橋樑下構工程部分，經業主交通部台灣區國道新建
    工程局（下稱國工局）於95年10月12日第2-3A標工程第9518
    次施工檢討會項次第9517-04 項，認墩柱、帽樑修飾作業應
    儘速施作等情，經伊以95年10月19日（95）-A83-786號備忘
    錄通知原告儘速施作，原告仍不配合且不聽從伊之指示施作
    。(二)伊再以95年10月24日（95）-A83-797號備忘錄，催促原
    告儘速施作，原告仍不配合，僅派四名施工人員施作基樁工
    程、橋樑結構工程，影響堤防復舊及結構修飾之進度情形。
    (三)被告超用伊所提供之鋼筋達1126.135公噸。(四)原告於95年
    12月18日至20日期間降低工率，僅派工三名，完全無法滿足
    工地工作進度之需求，甚於95年12月21日，將所有工作人力
    完全撤出工地。茲因原告遲不施作基樁工程及橋樑下構工程
    之堤防復舊及墩柱帽樑修飾等工項，經催告無效後，伊依契
    約第30條第2項約定，再以96年3月30日（96）-A83-151號備
    忘錄，限原告於96年4月4日前改善未果，原告竟將工作團隊
    全部撤離工區，顯無法完成工作，故伊以96年4月3日營建工
    字第0960001360號函逕行終止契約，是本件因可歸責於原告
    之事由，致終止契約，依系爭契約第9條第1項第3款第6目約
    定，伊不發還履約保證金，且本件履約保證金係屬違約定金
    性質，一經原告違約，伊自得沒入履約保證金。縱使原告認
    履約保證金係屬違約金性質，伊將原告未完工之工程，另行
    發包由其他廠商施作之費用高達3,343,050 元，逾原告請求
    履約保證金2,410,500 元，原告自不得要求伊發還等語，資
    為抗辯。並聲明：原告之訴駁回。
四、兩造不爭執事項：
(一)、原告與被告之營建施工處於93年1 月30日簽訂「東西向快速
    公路八里新店線第一優先後續路段第2-3A標工程全套管基樁
    部份」工程契約，兩造並於同年10月另簽訂「東西向快速公
    路八里新店線第2-3A標工程橋樑下部結構工程」契約，此有
    工程契約在卷可稽（見本院1卷第16頁至第49頁）。
(二)、兩造就基樁工程部分，於95年6月16日辦理第1次變更追加，
    追加金額3,431,191 元，將原250cm∮基樁減作，追加250cm
    ∮樁底灌漿；95年7月5日辦理第2次變更追加，追加金額6,1
    89,776元，追加P67～P44擋土措施。兩造就橋樑下構工程，
    於95年間辦理第1次變更追加，追加金額419,031元，追加鋼
    筋續接器工作等情。此有工程變更設計追加減帳簽認單、工
    程契約變更簽認單在卷可稽（見本院1 卷第53頁至第55頁）
    。
(三)、原告就基樁工程及前後2 次變更追加與橋樑下構工程，依工
    程契約第9條第1項第1 款之約定，由中信局出具保證書，提
    供相當於契約金額5%之履約保證金予被告，此有原告與中信
    局簽訂之委任保證契約在卷可稽（見本院1 卷第50頁至第52
    頁）。
(四)、被告依基樁工程及橋樑下構工程契約第9條第1項第4 款約定
    ，已依原告申請陸續發還75%之履約保證金，僅餘最後1期25
    %即1,607,500元、321,000元，以及基樁工程第1次變更追加
    之履約保證金172,000元、第2次變更追加之履約保證金31萬
    元，均未發還予原告。此有履約保證金連帶保證書在卷可參
    （見本院1卷第87至第90頁）。
(五)、被告認原告喪失履行契約之能力，而以96年4月3日營建工字
    第0960001360號函終止契約，並以96年4月11日營建工第096
    0001449號函請中信局給付履約保證金2,415,000元，此有上
    開函文在卷可稽（見本院1卷第56頁至第58頁）。
五、原告主張除基樁工程尚有0.1%未完成，其餘工程皆已完成，
    被告應依未完成工程之比例扣減履約保證金，確認被告對系
    爭工程之履約保證金債權不存在，為被告所否認，並以上開
    情詞置辯。則本件兩造爭點厥為：(一)本件履約保證金性質？
    (二)原告是否已經依約完工？(三)被告終止契約是否合法？(四)原
    告不履約所造成損害是否逾履約保證金數額？(五)原告確認被
    告對其就系爭工程之履約保證金債權不存在，有無理由？茲
    分項析述如后：
(一)、按所謂履約保證金，法無明文；通常係指契約當事人之一方
    ，以確保契約之履行為目的，而交付他方之金錢，作為不履
    行契約損害賠償之擔保，他方於契約履行後返還之從契約。
    依本件基樁工程及橋樑下構工程契約第9條第1項第1 款約定
    ：「乙方（指原告）應於決標日起10日內提供相當於契約金
    額5%之履約保證金。…如經認定乙方有第3 款違約情事，甲
    方（指被告）得依照保證條款，不另經任何法律或行政程序
    而逕行函請保證機構依照需要沒收履約保證金，或變賣所繳
    有價證券，乙方不得異議。」、同條項第3 款約定：「乙方
    有下列情形之一者，履約保證金及其孳息不予發還。其情形
    不宜全部發還者，甲方得一部分不予發還」，同條項第4 款
    則約定：「除另有規定外，按本工程施工進度計價百分比分
    4期發還，每期發還25%，最後一期應俟本工程全部完工，經
    甲方正式驗收合格，且無待解決事項後30日內，一次無息發
    還。」，可見被告要求原告交付履約保證金之目的，在於確
    保原告履行本件工程合約，及擔保發生原告不履約時之損害
    賠償，並非在事後發生違約事由，始向原告為請求之違約金
    ，故本件履約保證金自與違約金之性質不同，故原告主張本
    件履約保證金係屬違約金云云，自屬無理由。而履約保證金
    發還與否，自應回歸本件工程契約條款而論，亦即倘原告如
    期完工，且未發生系爭契約第9 條第1項第3款所約定之違約
    或無力完工不能履約等情，被告依約自應退還履約保證金。
    至於原告即便發生違約事由，履約保證金得否一部發還，仍
    應視原告不履約所致生損害程度而定。
(二)、又依基樁工程與橋樑下構工程契約第24條第1、2、3、9項分
    別約定：「乙方履約所完成之標的，應使其符合契約規定，
    及無減少或滅失價值或不適於通常或約定使用之瑕疵。」、
    「乙方應依契約規定於預定完工日前或完工當日，將完工日
    期書面通知甲方。甲方應即會同乙方，依據契約及圖說等核
    對完工之項目及數量，以確定是否完工。」、「乙方應於完
    工後7 日內，將竣工圖表、工程結算明細表及契約規定之其
    他資料，送請甲方審核。」、「本工程經甲方正式驗合格，
    由甲方將完工證明書發給乙方，並發還履約保證金」。是本
    件系爭工程是否完工，端視原告是否向被告申報完工，並經
    被告驗收確認符合契約規定及無減少或滅失價值或不適於通
    常或約定使用之瑕疵，經被告核發完工證明書後，始謂符合
    契約約定之完工。而原告主張其已完成基樁工程99.9% 及橋
    樑下構工程全部云云。惟依橋樑下構工程契約施工補充說明
    第6條第6項約定：「本工程施工期間，如因乙方施工不良或
    檢驗不合格部分，乙方應負責重做，所有重做所需費用均由
    乙方自行負責，並不得要求任何補償。」（見本院2 卷第37
    頁），原告自負有依被告指示施作工程之義務，然業主國工
    局於95年10月12日第2-3A標工程第9518次施工檢討會項次第
    9517-04 項檢討，認為墩柱、帽樑施工完成之後續修飾等作
    業應儘速施作等情（見本院1 卷第95頁），原告卻以墩柱、
    帽樑修飾部分，應待國工局驗收時再行施作置辯云云（見本
    院1卷第228頁），足見原告就橋樑下構工程並未全部完工，
    原告自行主張完工，自為無理由。又原告於起訴時自承基樁
    工程尚有堤防復舊207M未施作，並提出基樁工程詳細計價單
    為證（分見本院1 卷第10頁、第63頁），可見基樁工程亦未
    全部完工。況且，原告並未就基樁工程及橋樑下構工程向被
    告申報完工，並經被告核發完工證明書，則原告主張已全部
    完工云云，顯與系爭工程契約條款不合，自無可採。
(三)、再依契約第30條第2 項約定：「如乙方有下列違約行為或任
    何其他可歸責乙方之事實，經甲方通知限期改善而乙方未於
    期限內改善至甲方滿意為止時，或乙方破產，進行清算或其
    他情形，使甲方認為乙方已喪失履行本契約之能力時，甲方
    得不經催告及任何法律或行政程序，逕行終止或解除契約」
    等語。是本件被告接獲國工局指示進行墩柱、帽樑施工完成
    之後續修飾作業，先以95年10月19日（95）-A83-786號備忘
    錄，通知原告應儘速施作，原告卻拒未辦理，被告再以95年
    10月24日（95）-A83-797號備忘錄催告原告儘速施作後續復
    舊及修飾等作業，未獲置理，詎原告於95年12月21日將所有
    人力撤離，被告再以95年12月26日（95）-A83-942號備忘錄
    催促原告施作未果（分見本院1卷第91頁、102頁、第108 頁
    ），嗣被告復以96 年3月30日（96）-A83-151號備忘錄，要
    求原告於96年4月4日前限期改善（見本院1卷第110頁），惟
    原告未於期限內改善，且撤離施工團隊，是原告既無正當理
    由拒不履約，被告以96年4月3日營建工字第0960001360號函
    終止契約（見本院1 卷第56頁），自屬合法。至原告辯以被
    告未如期交付部分工程款及將原告向協力廠商租用8 片鐵板
    用於橋樑上構工程，故其並非無故暫停施作云云，縱認原告
    上開抗辯事由為真，惟原告身為承攬人本負有先完成工作之
    義務，不得以被告未給付部分報酬或其他爭議情事為由，拒
    絕繼續施作本件工程，是原告執此為停工事由，顯違反承攬
    人先行履約之義務，自屬無理由。
(四)、再查，本件依基樁工程契約之工程詳細價目單記載原告應負
    責基樁施工整地及復舊，且基樁工程契約施工補充說明第12
    條明訂：「本工程有部分基樁作業位於堤防護坡處位置，廠
    商施工前應至現場了解，基樁施工平台、堤防護坡保護及復
    舊等費用，含於基樁施工整地及復舊單價內」（見本院2 卷
    第155頁、第158頁），惟原告拒不施作樑柱帽樑修飾及復舊
    工程項目等工項，經被告合法終止契約後，被告再轉而發包
    予富立營造股份有限公司及百鴻營造有限公司施作，此有工
    程契約及工程詳細價目表在卷可參（見本院1卷第250頁至第
    253頁，第257 頁至第259頁），雖原告否認被告轉包工程合
    約之真正，惟本件依原告施作基樁施工整地及復舊工項之詳
    細計價單所示（見本院1 卷第63頁），該工項之契約價值為
    14,131,250元，扣除原告已完成668M依單價16,150元計價為
    10,788,200元後，原告未完成之契約金額高達3,343,050 元
    （計算式：14,131,250－10,788,200＝3,343,050 ），遠超
    過系爭履約保證金2,410,500 元數額，是縱依本件工程契約
    第9條第1項第3 款後段之約定，原告亦不得請求被告一部發
    還履約保證金。
(五)、末查，原告既有契約第9條第1項第3 款之違約事由存在，被
    告依同條項第2 款之約定，本可沒收履約保證金。但本件原
    告就系爭工程之履約保證金，係原告委由中信局出具履約保
    證金連帶保證書，此有委任保證契約及履約保證金保證書在
    卷足憑（分見本院1 卷第50頁至第52頁、第59頁至第62頁）
    ，亦為被告所不爭執，可見原告實際並未繳納系爭履約保證
    金2,410,500 元予被告，則原告對被告並無履約保證金之返
    還請求權存在。又依該履約保證金連帶保證書所載，該保證
    責任係發生於被告依契約規定認有不發還原告履約保證金之
    情形，中信局一經原告接獲書面通知，必須在保證總額範圍
    內如數撥付等情，故本件被告認原告發生上開違約事由而以
    書面向中信局請求撥付2,410,500元履約保證金（見本院1卷
    第57頁），而非發函向原告為請求，益見本件原告對被告既
    無履約保證金之返還請求權存在，則原告請求確認被告對其
    就系爭工程之履約保證金債權不存在云云，自屬無理由。
六、綜上而論，原告請求確認被告對於原告關於「東西向快速公
    路八里新店線第一優先後續路段第2-3A標工程」全套管基樁
    部分及橋樑下部結構工程之履約保證金債權不存在，為無理
    由，應予駁回。
七、又本件事證已臻明確，兩造其餘攻擊防禦方法，及未經援用
    之證據，經本院斟酌後，認均不足以影響本判決之結果，自
    無逐一詳予論駁之必要，併此敘明。
八、訴訟費用負擔之依據：民事訴訟法第78條。
中    華    民    國    97    年    7     月    31    日
                        民事第一庭法官  傅中樂
以上正本係照原本作成。
如對本判決上訴，須於判決送達後20日內向本院提出上訴狀。
中    華    民    國    97    年    7     月    31    日
                                書記官  李佩芳


司法院資訊處製作；財團法人民間司法改革基金會備份。
